【裁判字號】    97,聲,823
【裁判日期】    970611
【裁判案由】    聲請裁定沒收違禁物
【裁判全文】
臺灣彰化地方法院刑事裁定               97年度聲字第823號
聲  請  人  臺灣彰化地方法院檢察署檢察官
被      告  甲○○
上列聲請人因被告違反著作權法案件（95年度偵字第9202號）聲
請單獨宣告沒收（97年度執聲沒字第73號），本院裁定如下：
    主  文
扣案之電腦主機壹臺（含內建式燒錄機壹臺）、盜版影音VCD 光
碟片壹拾陸片，均沒收。
    理  由
一、按被告所犯為死刑、無期徒刑或最輕本刑3 年以上有期徒刑
    以外之罪，檢察官參酌刑法第57條所列事項及公共利益之維
    護，認以緩起訴為適當者，得定1 年以上3 年以下之緩起訴
    期間為緩起訴處分，其期間自緩起訴處分確定之日起算；檢
    察官依刑事訴訟法第253 條或第253 條之1 為不起訴或緩起
    訴之處分者，對供犯罪所用、供犯罪預備或因犯罪所得之物
    ，以屬於被告者為限，得單獨聲請法院宣告沒收，刑事訴訟
    法第253 條之1 第1 項、第259 條之1分別定有明文。
二、另按犯著作權法第91條至第93條、第95條至第96條之1 之罪
    ，供犯罪所用或因犯罪所得之物，得沒收之。但犯第91條第
    3 項及第91條之1 第3 項之罪者，其得沒收之物，不以屬於
    犯人者為限；違禁物或專科沒收之物得單獨宣告沒收，著作
    權法第98條、刑法第40條第2 項分別定有明文。又沒收屬於
    從刑之一種，原則上非有主刑之存在不得單獨為之；而刑法
    第40條第2 項關於「違禁物或專科沒收之物」，得單獨宣告
    沒收之規定，則為上述沒收從刑須依附於主刑存在原則之例
    外規定。另按修正刑法第40條於95年7 月1 日生效施行，該
    條修正前原規定「沒收，於裁判時併宣告之。但違禁物得單
    獨宣告沒收。」，修正後則規定為「沒收，除有特別規定者
    外，於裁判時併宣告之。違禁物或專科沒收之物得單獨宣告
    沒收。」，除將原規定於但書之單獨宣告沒收移置第2 項外
    ，並增列「專科沒收之物」亦得單獨宣告沒收之規定。另按
    刑罰法令關於沒收之規定，有採職權沒收主義與義務沒收主
    義。職權沒收，指法院就屬於被告所有，並供犯罪所用或因
    犯罪所得之物，仍得本於職權為斟酌沒收與否之宣告，例如
    刑法第38條第1 項第2 款、第3 款、第3 項前段等屬之。義
    務沒收，又可分為絕對義務沒收與相對義務沒收二者。前者
    指凡法條規定「不問屬於犯人與否，沒收之。」者屬之，法
    院就此等之物，無審酌餘地，除已證明毀滅外，不問屬於犯
    人與否或有無查扣，均應沒收之，例如刑法第200 條、第20
    5 條、第209 條、第219 條、第266 條第2 項、毒品危害防
    制條例第18條第1 項前段等屬之；後者，供犯罪所用或因犯
    罪所得，且以屬於被告所有者為限，始應予以沒收，例如毒
    品危害防制條例第19條第1 項前段、修正前著作權法（87年
    1 月21日修正公布前之著作權法）第98條是（最高法院89年
    度臺上字第5605號判決要旨參照）。
三、聲請意旨以：臺灣彰化地方法院檢察署95年度偵字第9202號
    被告甲○○違反著作權法案件，業經檢察官為緩起訴處分確
    定，扣案之電腦主機1 臺、盜版影音VCD 光碟片16片，均為
    被告所有供犯罪所用之物，爰依法聲請單獨宣告沒收等語。
四、經查：
  (一)被告甲○○明知扣案之韓劇「對不起，我愛你」VCD 影音光
    碟之內容，係香港商亞太星空傳媒有限公司臺灣分公司授權
    含鈺國際實業有限公司在臺灣地區擁有著作權之視聽著作，
    任何人非經著作權人之同意或授權，不得擅自重製、散布或
    意圖散布而公開陳列，竟意圖營利，先購得「對不起，我愛
    你」之盜版光碟後，自民國95年4 月底起至95年9 月間止，
    上網至雅虎奇摩網站，以其使用之gunsi1316@yahoo.com.tw
    電子郵件信箱為聯絡方式，在臺灣雅虎奇摩網站上張貼販賣
    盜版光碟訊息供不特定人下標購買，迄今販賣上開盜版光碟
    1 套，購買之人則將款項匯入被告之中華郵政股份有限公司
    花壇郵局帳戶內，嗣於95年9 月27日下午2 時許，為警方查
    獲，經檢察官於95年10月31日以95年度偵字第9202號緩起訴
    處分定1 年之緩起訴期間之緩起訴處分而確定，而被告所受
    前開緩起訴處分亦未經撤銷，此業經本院核閱上揭卷宗屬實
    。
  (二)扣案之上開電腦主機1 臺（含內建式燒錄機1 臺）屬被告所
    有供犯罪所用之物，業據被告自承在卷可據（參見臺灣彰化
    地方法院檢察署95年度偵字第9202號偵查卷宗第62頁），是
    揆諸上揭刑事訴訟法第253 條之1 第1 項、第259 條之1 之
    規定，檢察官前開聲請，核與規定並無不合，應予准許。
  (三)至扣案之盜版影音VCD 光碟片16片，雖亦為被告所有等情，
    業經被告分別於警詢、偵訊中陳述明確，然仍屬犯著作權法
    第91條之1 第3 項之罪所用之物，應依著作權法第98條、刑
    法第40條第2 項之規定，認聲請人之聲請為有理由，爰裁定
    如主文。至聲請意旨雖另爰依刑事訴訟法第259 條之1 規定
    作為聲請單獨宣告沒收之理由，然本件應以著作權法第98條
    、刑法第40條第2 項聲請單獨宣告沒收，已如前述，聲請意
    旨此部分顯係贅引，附此敘明。
據上論結，應依刑事訴訟法第220 條、第259 條之1 、著作權法
第98條、刑法第40條第2 項之規定，裁定如主文。
中    華    民    國    97    年    6     月    11    日
                  刑事第八庭      法  官  唐中興
以上正本證明與原本無異。
如不服本裁定，應於裁定送達後5日內向本院提出抗告狀 (須附
繕本)。
中    華    民    國    97    年    6     月    11    日
                                  書記官  吳政


司法院資訊處製作；財團法人民間司法改革基金會備份。
